最高法院民事判決　　　　　　九十六年度台上字第一五三九號
上　訴　人　美國環球產物保險公司
法定代理人　丙○○○
　　　　　　　　　　　番3號
訴訟代理人　林之嵐律師
　　　　　　蕭彩綾律師
上　訴　人　財團法人宏恩綜合醫院
法定代理人　戊○○
訴訟代理人　彭上華律師
被 上訴 人　乙○○
　　　　　　甲○○
　　　　　　展業旅行社有限公司
上 列一 人
法定代理人　丁○○　住台北市○○區○○街21巷112弄23號2樓
　　　　　　己○○　住台灣省台中市○○○街163號8樓之2
　　　　　　庚○○　住台灣省台北縣新店市○○路147巷66號3
　　　　　　辛○○　住台灣省台北縣三重市○○街25巷1弄9號
　　　　　　壬○○　住台灣省台中縣新社鄉○○街28號
上列當事人間請求損害賠償事件，上訴人美國環球產物保險公司
、財團法人宏恩綜合醫院對於中華民國九十六年一月二日台灣高
等法院第二審判決（九十三年度保險上字第四０號），各自提起
上訴，本院判決如下：
    主  文
原判決關於駁回上訴人美國環球產物保險公司其餘上訴及命上訴
人財團法人宏恩綜合醫院給付暨各該訴訟費用部分廢棄，發回台
灣高等法院。
    理  由
本件原審將第一審所為上訴人美國環球產物保險公司（下稱環球
產險公司）敗訴部分之判決，一部廢棄，改判命上訴人財團法人
宏恩綜合醫院（下稱宏恩醫院）給付環球產險公司日幣三千零七
十五萬六千三百七十三元本息，一部維持，駁回環球產險公司其
餘上訴〔關於原審維持第一審所為環球產險公司勝訴部分之判決
，駁回被上訴人乙○○、甲○○、展業旅行社有限公司（下稱乙
○○、甲○○、展業旅行社）之第二審上訴，乙○○、甲○○、
展業公司均未聲明不服；又原審就環球產險公司對甲○○提起之
追加之訴，為一部勝訴、一部敗訴之判決，環球產險公司、甲○
○均未聲明不服〕，係以：甲○○原為展業旅行社負責人，帶團
承辦東京旅遊，於民國八十七年九月十一日搭乘訴外人日本三榮
交通公司（下稱三榮公司）遊覽車追撞貨車發生車禍（下稱系爭
車禍），致團員受傷，三榮公司向環球產險公司投保汽車責任險
，而甲○○以宏恩醫院印製之空白收據，偽填金額並加蓋偽印偽
造宏恩醫院收據，向環球產險公司請領保險費獲付日幣六千三百
十八萬五千二百九十四元；而甲○○確因團員至宏恩醫院就診支
付醫藥費用新台幣四十六萬五千二百九十五元折算為日幣一百六
十七萬二千五百四十九元；此外甲○○因上開車禍另支付團員損
害賠償新台幣一百十七萬零三百四十元，折合日幣四百二十二萬
六千五百六十六元；而環球產險公司支付之律師費用，在日本部
分為日幣七十四萬六千二百六十九元，在台灣部分為美金一萬零
四百四十九元，另支付調查費日幣十萬五千六百八十一元及委任
狀公證費用日幣十一萬二千五百元等情，為兩造所不爭。茲環球
產險公司主張：三榮公司向伊投保汽車責任險，依保單約定，伊
將對系爭車禍受傷乘客所支出之醫療費用等全數賠償，受傷團員
返台後，甲○○要求需至宏恩醫院就診，與宏恩醫院院長乙○○
共謀，由乙○○取得宏恩醫院空白收據，由甲○○偽刻宏恩醫院
收費員印章，藉以偽造不實就診紀錄及收據，向伊詐領保險金共
計日幣六千三百十八萬五千二百九十四元，伊因此支出律師費、
調查費及委任狀公證費用計日幣二百零六萬七千六百三十元，造
成伊損害，甲○○行為時為展業旅行社負責人，乙○○則為宏恩
醫院院長，均具有法人之董事身分，展業旅行社、宏恩醫院均應
負連帶賠償之責云云。宏恩醫院則辯稱：乙○○將空白收據交甲
○○，係其個人犯罪行為，與伊無關云云；乙○○辯稱：伊受甲
○○謊言所欺，且環球產險公司對損害之發生有重大過失云云；
展業公司辯稱：甲○○以個人名義代團員申請理賠，非以伊之代
表人為之，伊不應負賠償責任云云；甲○○則辯稱：伊透過陳錫
欽、董耀中翻譯得知，環球產險公司課長濱口政道應允在日幣六
億元範圍對人對物無限制賠償，只需將醫療診斷書翻譯成英、日
文版，即可以每日住院日幣二萬元、醫藥費日幣六、七千元，精
神慰撫金亦得加入住院費中請求，伊向乙○○索取宏恩醫院空白
收據翻譯，於日本依環球產險公司及三榮公司所告知可申請之金
額填入收據提出申請，保險金是否核發及金額之多寡，審核權在
環球產險公司，並非伊詐領保險金云云。惟查甲○○於其被訴詐
欺刑事案件，已經承認其向乙○○取得宏恩醫院之空白收據，委
請不知情之第三人偽刻熊麗麗收迄章，蓋用於前開收據上，並委
請不知情之第三人填具不實之金額於收據上，向環球產險公司申
請保險費，其實際偽造之宏恩醫院收據有一百十九份，金額合計
為新台幣一千七百五十七萬七千七百八十一元，折合日幣為六千
三百十八萬五千二百九十四元等情，然前開團員返台後至宏恩醫
院就診實際支出之醫療費用等僅為新台幣四十六萬五千二百九十
五元。則其主觀上顯有詐領保險金意圖，並以偽造之宏恩醫院收
據向環球產險公司申請保險金，此行為亦經刑事法院認係犯偽造
文書及詐欺罪名，並判處罪刑確定在案。證人陳錫欽雖為環球產
險公司之課長濱口政道確有甚至修車及車禍損失等雜支均可灌在
收據等有利於甲○○之證詞。然此與常情有違，且甲○○於警訊
初供時，並未提及濱口政道指示其偽填收據一事，證人董耀中於
刑事一審調查時亦否認有此情事。而證人陳錫欽於刑事程序第一
審調查時亦僅證稱：濱口政道說叫我們依收據報請云云，所謂應
允灌水收據一事，自不足採信。況甲○○於刑事庭審理時並稱：
伊經營旅行社業已三年，且各團均有保險云云，則其應知保險理
賠係在填補損害，須有真正之損害（不論身體或精神）始得賠償
。其非依據傷者真正之停業損失、精神賠償及醫藥費用，逕予全
部填上換算所得之金額，甚至其中團員丁敏益並無真正收據，又
在其偽填之收據上，蓋上偽刻之收訖章，亦未計算估計填入金額
，則甲○○對於未有任何依據之金額填入於宏恩醫院收據上即係
偽造收據之行為，實係明知，無解其侵權行為之成立。環球產險
公司依保險契約約定，應於理賠聲請三十日內支付等情，為兩造
所不爭，則環球產險公司於契約當事人提出保險金給付所必須之
文件，即行給付保險理賠，除係依約定履行外，亦在保護受害者
，尤其醫療費對肇事者而言，通常係極大負擔，故在汽車保險業
界，迅速給付醫療費，一向是各保險公司之目標，尚難以甲○○
持不實偽造之收據請領保險金，經環球產險公司審核後，仍發給
保險金，即謂濱口政道事先曾允諾甲○○偽造收據。此外乙○○
於偵查中已承認，甲○○稱旅客有看中醫、推拿，無法拿收據，
要求伊給空白收據等情。宏恩醫院調劑師邱永男於刑案中亦證述
：乙○○當時係院長，要類似收據，請其撕一些空白收據，伊就
撕下一疊給他等情無訛，則乙○○知悉甲○○要求空白收據，係
要以宏恩醫院之收據偽造擴大不實之醫療費金額詐取保險金，其
主觀上即有幫助甲○○行使偽造文書、詐欺取財之故意，客觀上
即有使環球產險公司陷於該金額為旅客受傷支出之費用而為理賠
，自對於理賠結果之發生，有相當因果關係。依民法第一百八十
五條第二項、第一項規定，應負連帶賠償責任。至乙○○對甲○
○詐領保險金過程及於空白收據填載金額是否知悉，對其應負侵
權行為損害賠償責任均無影響。按法人對於其董事或其他有代表
權之人，因執行職務所加於他人之損害，與該行為人連帶負賠償
之責，民法第二十八條定有明文。所謂執行職務，凡在外觀上足
認為機關之職務行為，及在社會觀念上，與職務行為有適當牽連
關係之行為，均屬之。若甲○○行為時係展業旅行社之負責人，
發生事故之本件旅遊係展業旅行社承辦，環球產險公司提出之受
傷團員出具之委任書，記載全權委任展業旅行社代表董事甲○○
赴日追訴一切傷害損失之賠償。則甲○○偽造醫療費收據，並據
以提出保險理賠申請，應係代表展業旅行社代理團員為之，展業
旅行社就甲○○對環球產險公司侵權行為，應負連帶責任。復按
醫院院長，綜理院務，對於醫院各項行政事務，皆有監督管理之
權，醫院空白收據雖非由院長直接保管，然亦不得謂非其職務管
轄範圍，參諸宏恩醫院藥劑師邱永男上開陳述，可見乙○○為提
供系爭空白醫療單據予甲○○，以院長之身分令證人邱永男交付
系爭空白醫療單據，復參以環球產險公司於事後委託麥理倫公司
進行公證調查時，經該公司二次函詢宏恩醫院，宏恩醫院為該收
據之真偽為不同之答覆，其第一次函詢所檢附之收據，竟遭乙○
○藉其擔任院長職務將收據掉包等情，業經刑事判決認定在案，
益徵乙○○提供宏恩醫院空白收據之行為，與其擔任宏恩醫院院
長之職務外觀上相關聯。宏恩醫院以乙○○不負責管理空白收據
，其交付空白收據予甲○○僅乙○○個人行為，而非乙○○執行
宏恩醫院之職務，宏恩醫院不負賠償責任，自不足採。甲○○以
偽造之宏恩醫院收據向環球產險公司請領保險費日幣六千三百十
八萬五千二百九十四元，甲○○因團員至宏恩醫院就診支付費用
新台幣四十六萬五千二百九十五元折算為日幣一百六十七萬二千
五百四十九元，已如前述，因團員至宏恩醫院就診所支出之醫療
費用為系爭保險契約之承保事故，為環球產險公司所不爭，原應
由環球產險公司負理賠之責，是此部分之費用自應自環球產險公
司因甲○○詐領保險費所受損害中扣除。是環球產險公司所受之
損害，為日幣六千一百五十一萬二千七百四十五元。環球產險公
司雖主張：甲○○未以團員實際在宏恩醫院就診之醫療費單據向
伊申請理賠，伊對此部分之費用不負理賠之責云云，然甲○○為
詐領保險金自不會提出團員因保險事故受傷實際就診之醫療費單
據，環球產險公司自因甲○○之詐領保險金行為而無庸再行給付
此實際支付之醫療費用，此部分之費用自應由環球產險公司所受
損害中扣除，環球產險公司此部分之主張，尚不足採。保險金既
經環球產險公司匯入甲○○之帳戶，縱該帳戶係應環球產險公司
要求而開立，不因甲○○事後是否得處分其名下銀行帳戶內之存
款而有不同。又環球產險公司支出之律師費、調查費及委任狀公
證費等費用，係環球產險公司事後或為查核本件保險事故及其理
賠數額，或為主張其自身權益所生之費用，尚難認此部分之費用
與甲○○、乙○○之侵權行為間有相當因果關係，況且環球產險
公司於被保險人申請理賠時本即有審查之義務，始為保險金之理
賠等情，有環球產險公司所提出之理賠服務中心受理一般汽車事
故（人身事故）流程概要可憑，環球產險公司以系爭保險契約第
六章第二十二條第三項規定伊於提出理賠申請後三十日內應支付
保險金，並援以主張前開費用屬侵權行為所受損害，自屬無據。
末按損害之發生或擴大，被害人與有過失者，法院得減輕賠償金
額或免除之，為民法二百十七條第一項所明定。甲○○偽造宏恩
醫院收據，詐領保險金，固有使環球產險公司陷於錯誤而為保險
金給付之危險，惟是否給付及應給付之金額多寡，環球產險公司
有權審核及調查，依其理賠服務中心受理一般汽車事故（人身事
故）流程概要，可知其於受理理賠申請後，須對保險人（加害人
）及被害人進行調查、委請醫院提出被害人醫療費用等，況且本
件車禍於日本發生時受傷團員即在日本就醫等情，有環球產險公
司提出之診斷書可憑，而環球產險公司承辦人濱口政道亦曾與甲
○○及三榮公司協商理賠事宜，對於車禍及團員受傷情形理應知
之甚詳，團員受傷是否有必要支出如偽造收據所示之龐大醫療費
用，本應加以審核及調查，且環球產險公司除於理賠前應向宏恩
醫院查證外，且亦僅須為此查證即得輕易防止損害之發生，其不
為查證及審核，即逕依甲○○提出之醫療費收據陸續理賠，且於
八十八年一月間委託麥理倫公司公證及調查，在公證報告尚無結
果前，繼續給付保險金至八十八年四月，對於損害之發生，亦有
過失。經核應認環球產險公司對於本件損害，應負二分之一責任
，則環球產險公司依侵權行為得請求給付之損害為日幣三千零七
十五萬六千三百七十三元。而本件係數債務人基於不同債務發生
原因，就同一內容之給付，對同一債權人各負全部責任，為不真
正連帶債務，從而環球產險公司請求甲○○、乙○○連帶給付日
幣三千零七十五萬六千三百七十三元本息；請求甲○○、展業旅
行社連帶給付日幣三千零七十五萬六千三百七十三元本息；請求
乙○○與宏恩醫院連帶給付日幣三千零七十五萬六千三百七十三
元本息，甲○○、乙○○、展業旅行社、宏恩醫院任一人所為給
付，其他人在該給付之範圍內，應同免責任。至環球產險公司逾
此部分之請求，即屬無據等詞，為其判斷之基礎。
按損害之發生或擴大，被害人與有過失者，法院得減輕賠償金額
或免除之，民法第二百十七條第一項固定有明文，惟須被害人與
有過失，而其行為有助成損害之發生或擴大，且與加害人之行為
，為損害之共同原因者，始有其適用。又法院對於酌減賠償金額
若干抑或完全免除，雖有裁量之自由，但應斟酌雙方原因力之強
弱與過失之輕重以定之。查環球產險公司損害之發生乃係肇因於
甲○○、乙○○之偽造醫療收據向其詐領保險費，惟是否給付及
應給付之金額多寡，環球產險公司有權審核及調查，環球產險公
司於理賠前未向宏恩醫院查證，而不為查證及審核，甚至委託麥
理倫公司公證及調查，在公證報告尚無結果前，繼續給付保險金
，對於損害之發生，與有過失，乃原審確定之事實。果爾，環球
產險公司之損害係因加害人甲○○、乙○○之詐欺侵權行為所致
。環球產險公司對被害人申請理賠疏未為查證及審核，固屬疏忽
，固有助長詐領保險金之可能，然此疏忽於一般情形，與造成發
生詐領保險金之損害結果間，似無相當因果關係。亦即環球產險
公司之疏未查證及審核，與其受甲○○偽造單據詐領保險金發生
損害間之因果關係，不無進一步研求之餘地。再者，因詐欺侵權
行為發生損害之人，與詐欺者獲得不法利益之人，乃係被害人及
加害人，且加害人所獲得之不法利益，乃取自於被害人所受之損
害，此與一般損害加害人並未自被害人取得利益之情形不同。法
院對被害人與有過失程度之輕重，即應審慎認定，俾免加害人因
被害人之與有過失而獲得不當利益。乃原審未察，逕以環球產險
公司上開過失，核減二分之一之賠償金額，尚嫌疏率。其次，甲
○○因團員至宏恩醫院就診支付醫藥費用新台幣四十六萬五千二
百九十五元折算為日幣一百六十七萬二千五百四十九元，固為原
審所確定。惟本件保險金之給付，係甲○○以偽造之宏恩醫院醫
療費收據申請理賠，環球產險公司一再主張：甲○○交付之醫療
費用明細皆係偽造，就該收據實際支出，並未提出真正之單據申
請理賠，伊尚不負理賠義務云云，即非全然無據，原審就環球產
險公司此重要之攻擊方法，未於判決理由項下說明取捨之意見，
於法亦有未合。又環球產險公司於第一審請求對造給付其支出之
律師費、調查費、委任狀公證費計日幣二百零六萬七千六百三十
元部分受敗訴之判決，經上訴後就該部分於原審變更聲明，請求
給付日幣九十六萬四千四百五十元及美金一萬零四百四十九元（
見原審卷三第五三頁），顯屬減縮及變更聲明，乃原審未查明減
縮之部分為何，亦未對變更之聲明為裁判，而維持第一審其敗訴
之判決，就該部分一併諭示其餘上訴駁回，亦屬可議。末查民法
第二十八條所加於法人之連帶賠償責任，以該法人之董事或其職
員，因執行職務所加於他人之損害者為限，若法人之董事及職員
因個人之犯罪行為而害及他人之權利者，即與該條規定之責任要
件不符，該他人殊無據以請求連帶賠償之餘地（本院四十八年台
上字第一五０一號判例參照）。乙○○為宏恩醫院之院長，綜理
院務，其交付空白醫療單據與甲○○，由甲○○偽刻熊麗麗收迄
章，偽造宏恩醫院醫療費用單據，而為犯罪行為，並經刑事法院
判處罪刑確定，為原審所確定。宏恩醫院辯稱：乙○○並不負責
空白醫療費用收據之保管使用，其將空白收據交甲○○，屬個人
犯罪行為，伊不負賠償責任云云，觀卷附收據上載有「應加蓋本
院收費章方為有效」等字樣，似非全然無據。原審未詳予斟酌，
遽以上開理由即為不利於宏恩醫院之論斷，自難謂為允洽。環球
產險公司、宏恩醫院各自上訴論旨，分別指摘原判決對其不利之
部分為不當，聲明廢棄，均非無理由。
據上論結，本件環球產險公司、宏恩醫院之上訴均為有理由。依
民事訴訟法第四百七十七條第一項、第四百七十八條第二項，判
決如主文。
中　　華　　民　　國　九十六　年　　七　　月　 十二 　日
                      最高法院民事第六庭
                          審判長法官  許　朝　雄
                                法官  鄭　玉　山
                                法官  吳　麗　女
                                法官  袁　靜　文
                                法官  黃　秀　得
      本件正本證明與原本無異
                                      書  記  官
中　　華　　民　　國　九十六　年　　七　　月　二十四　日
                                                      Ｋ
